臺灣高等法院刑事判決
111年度上更一字第35號
上  訴  人  
即  被  告  翁名儀

選任辯護人  蕭棋云律師
            彭彥植律師
            廖孟意律師
上列上訴人即被告因強盜案件，不服臺灣新北地方法院109年度
訴字第1375號，中華民國110年4月1日第一審判決（起訴案號：
臺灣新北地方檢察署109年度偵字第35674號），提起上訴，經判
決後，由最高法院發回更審，本院判決如下：
    主  文
上訴駁回。
    事  實
一、翁名儀於民國109年9月5日21時許，因幾內亞籍之成年男子Y
    OUNOUSSA DIALLO（下稱YD）透過臉書社群軟體MESSENGER傳
    送私訊而相互結識，2人約於翌（6）日凌晨1時許，在臺北
    市○○區○○路000巷00號附近某超商見面，於見面後2人前往臺
    北市大同區圓山捷運站附近某酒吧等地飲酒，再於同日清晨
    5時許，一同搭乘計程車返回YD位在新北市○○區○○路000巷00
    弄0號0樓00室之租屋處。翁名儀因於先前2人私訊對話時，Y
    D上傳手持一疊仟元鈔票之照片而知悉YD擁有大筆現金，竟
    意圖為自己不法之所有，於2人搭乘計程車返回新莊租屋處
    期間，經YD詢問有無可開心之東西時，將其於身心診所看診
    所領取，用以作為安眠藥使用，含有「QUETIAPINE」成分之
    「CALM-EZ康緒舒膜衣錠25毫克」藥丸（下稱康緒舒藥丸）1
    顆交予YD服用，於抵達YD之租屋處後，再趁YD如廁之際，又
    將康緒舒藥丸摻入YD飲用之啤酒中，YD於飲用後，因藥效發
    揮而產生嗜睡反應，陷入昏睡狀態而不能抗拒，翁名儀見狀
    即翻找拿取YD置放在租屋處置物箱內之現金新臺幣（下同）
    17萬1千元（起訴書誤載為20萬元），得手後即搭乘計程車
    前往臺北市○○區○○路00號之百貨公司，將其中17萬元藏置在
    該百貨公司地下0樓其所租用之14號置物櫃內，再以所剩之1
    千元搭乘計程車返回住處。嗣因YD清醒後，發現置物箱內擺
    放之現鈔均不見而報警處理，經警循線查獲，並由翁名儀帶
    同警方於前揭置物櫃內查扣現金17萬元。
二、案經YD訴由新北市政府警察局新莊分局報告臺灣新北地方檢
    察署檢察官偵查起訴。
    理  由
一、證據能力：
  ㈠按被告以外之人於審判中有滯留國外或所在不明而無法傳喚
    或傳喚不到之情形，其於司法警察調查中所為之陳述，經證
    明具有可信之特別情況，且為證明犯罪事實之存否所必要者
    ，得為證據，刑事訴訟法第159條之3第3款定有明文。經查
    ，證人即告訴人YD為幾內亞人，其於108年11月12日入境我
    國後，於本案繫屬本院前之110年4月1日出境，之後即未再
    入境我國，有入出境資訊連結作業在卷可稽（本院卷第157
    頁），而告訴人於警詢時所留下之聯絡電話、地址均為在我
    國之國內資料，經本院向內政部移民署函詢告訴人於國外之
    住所，內政部移民署函覆無法查悉，此有內政部移民署111
    年3月30日移署資字第1110037783號函可按（本院卷第43頁
    ）；又依本院調取告訴人入境時所填寫之入國登記表（本院
    卷第105頁），其於居住地欄填寫之地址為於泰國時所入住
    之飯店名稱；本院復函請外交部提供告訴人辦理簽證時所填
    寫之相關資料，告訴人當時所登載之本國地址為「QUARTIER
    （法文：區） LANSANAYAH CONAKRY（CONAKRY為幾內亞首都
    ）」，此有外交部領事事務局簽證相關資料列印可稽（本院
    卷第125至127頁），可知告訴人當時提供之地址僅記載到「
    區」，並非完整之地址，本院自無法依該不完整之地址傳喚
    告訴人到庭，故告訴人目前有滯留國外、所在不明而無法傳
    喚之情形，堪以認定。再觀諸告訴人於109年9月6日之警詢
    筆錄製作過程，告訴人表示無法以中文溝通，警方已為其安
    排通譯湯麗明全程在場，過程係採一問一答方式，告訴人均
    能詳細指述各項細節，警員並於告訴人指認檢視器畫面中之
    女子為被告翁名儀後，始通知被告到場製作筆錄（109年度
    偵字第35674號卷第10至12頁）；又被告到場後，於警詢、
    偵訊、原審及本院對於有提供及摻入康緒舒藥丸予告訴人服
    用，告訴人因此昏睡及有拿走告訴人在租屋處置物箱內現金
    17萬1千元等基本事實亦均坦承不諱，與告訴人之警詢所述
    相合，足認告訴人之上開警詢筆錄具有可信之特別情況，且
    為證明犯罪事實之存否所必要，依前開規定，自有證據能力
    。
  ㈡本院下列所引用之非供述證據（卷內之文書、物證）之證據
    能力部分，並無證據證明係公務員違背法定程序所取得，且
    當事人等於本院亦均未主張排除其證據能力，本院審酌前揭
    非供述證據並無顯不可信之情況與不得作為證據之情形，依
    刑事訴訟法第158條之4反面解釋及第159條之4之規定，應認
    均有證據能力。
二、訊據被告固坦承有於前往告訴人租屋處途中提供康緒舒藥丸
    1顆予告訴人服用，又趁告訴人於租屋處上廁所時另將藥丸
    摻入至告訴人未飲用完之啤酒內，於告訴人昏睡時將告訴人
    置於租屋處置物箱內之現金17萬1千元取走等情，惟矢口否
    認有何強盜犯行，辯稱：因為到告訴人租屋處後，告訴人給
    我看他的生殖器，我怕他對我怎樣，想趕快離開他的租屋處
    ，才會趁他上廁所時把藥丸放在他的啤酒裡，又因為我沒有
    錢坐車，才會拿他置物箱的錢，並無強盜云云。
三、經查：
　㈠告訴人於109年9月5日21時許透過臉書社群軟體MESSENGER傳
    送私訊予被告而相互結識，2人約於翌日凌晨1時許見面後，
    前往臺北市大同區圓山捷運站附近某酒吧飲酒，再於同日清
    晨5時許，2人搭乘計程車返回告訴人租屋處期間，經告訴人
    詢問有無可開心之東西時，將康緒舒藥丸1顆交予告訴人服
    用，於抵達告訴人之租屋處，告訴人如廁之際，另將藥丸摻
    入告訴人飲用之啤酒中，於告訴人於飲用而陷入昏睡狀態後
    ，將告訴人置在租屋處置物箱內之現金17萬1千元取走並搭
    乘計程車前往臺北市○○區○○路○○號之百貨公司，將其中17萬
    元藏置在該百貨公司地下0樓其所租用之14號置物櫃內，再
    以所剩之1千元搭乘計程車返回住處等情，業據被告供述不
    諱（109年度偵字第35674號卷第5頁背面至7頁、57至58頁、
    原審卷第126頁），核與告訴人於警詢之證述相符（109年度
    偵字第35674號卷第10至13頁），並有贓物認領保管單、監
    視器翻拍畫面、扣案藥物照片、現金照片、MESSENGER對話
    紀錄翻拍畫面、新北地方檢察署檢察官109年10月27日當庭
    勘驗筆錄、內政部警政署刑事警察局109 年10月16日刑鑑字
    第1098000515號鑑定書、被告之晴天身心診所藥品明細收據
    、藥劑科用藥指導、康緒舒膜衣錠25毫克（C4-03）處方明
    細資料及照片、新北市政府警察局109 年10月12日新北警鑑
    字第1091974130號鑑驗書、台灣尖端先進生技醫藥股份有限
    公司毒品原物鑑定實驗室109年12月1日毒品證物鑑定分析報
    告、衛生福利部食品藥物管理署西藥、醫療器材、化妝品許
    可證查詢可按（109年度偵字第35674號卷第24至40、57至63
    、66至67頁、原審卷第97至101、107頁），此部分事實堪以
    先行認定。
　㈡被告雖供稱其投入告訴人啤酒中之藥物為白色藥丸（109年度
    偵字第35674號卷第6頁），然查，白色藥丸經鑑定為氯硝西
    泮，此有台灣尖端先進生技醫藥股份有限公司毒品原物鑑定
    實驗室109年12月1日毒品證物鑑定分析報告可按（原審卷第
    101頁），惟告訴人飲用之啤酒中並未驗出氯硝西泮，而係
    驗出康緒舒藥丸所含之QUETIAPINE，故被告摻入啤酒之藥品
    應為康緒舒藥丸，堪以認定。
　㈢被告雖以前詞置辯，然查：
　1.被告第一次提供康緒舒藥丸與告訴人服用，係2人坐於計程
    車上前往告訴人租屋處之途中，業如前述，而康緒舒藥丸之
    適應症是治療精神狀態，副作用為頭暈、嗜睡，除經晴天身
    心診所詳細列載於上開藥品明細收據上外，亦有康緒舒膜衣
    錠25毫克（C4-03）處方明細資料可參（109年度偵字第3567
    4號卷第61頁），而被告亦自承：我本身不好睡，當天我要
    去另一位男性友人家，所以我會隨身攜帶安眠藥，安眠藥是
    晴天診所開給我的處方籤等語（109年度偵字第35674號卷第
    57頁背面），足知被告明知康緒舒藥丸具有安眠藥之效用甚
    明。又依被告供述：告訴人他在計程車車上有問我有沒有開
    心的東西，我當下想說我有帶安眠藥，我沒有想太多便直接
    給他食用安眠藥等語明確（109年度偵字第35674號卷第6頁
    ），顯見告訴人當時是希望有可以助興之藥物，並不知所服
    用之康緒舒藥丸為安眠藥，被告卻將康緒舒藥丸提供與被告
    服用，被告有使告訴人昏睡之意，堪以認定。
　2.被告於告訴人租屋處時，復將康緒舒藥丸摻入告訴人飲用之
    啤酒中，告訴人於飲用後陷入昏睡狀態，亦經認定如前，被
    告於原審雖辯稱：我放的時候他應該有看到，因為我們兩個
    人互看云云。然查，告訴人於警詢中證述：我沒有看到對方
    有把藥物放入我的飲料中等語明確（109年度偵字第35674號
    卷第11頁背面），且被告於警詢中自承：因為當下我已經想
    回家，我就趁被害人去廁所時我便放半顆安眠藥在他喝的啤
    酒內，想說讓他趕快睡覺，我就可以離開等語（109年度偵
    字第35674號卷第6頁），被告已坦承係趁告訴人如廁離開時
    將安眠藥摻入告訴人飲用之啤酒，且目的係為使告訴人趕緊
    睡著，自不可能使告訴人知悉，被告事後更易前詞，自無可
    採。
　3.被告雖於原審辯稱：我很害怕不能離開，告訴人還讓我看他
    的下體，所以我才又在他的啤酒內放一顆安眠藥云云。然查
    ，被告於警詢、偵查中均未提及被告有露出下體之情形，直
    至原審準備序始提出此一抗辯，是否可信，已非無疑，況被
    告第一次提供康緒舒藥丸與告訴人服用，是在計程車上時，
    並未抵達告訴人租屋處，與被告所稱告訴人於租屋處裸露下
    體云云自無相關，且依檢察官於偵訊時當庭勘驗告訴人之租
    屋處附近路邊監視器影像，在①檔案IMG_9888中，於109年9
    月6日上午4時56分36秒時，被告與告訴人係手牽著手走入畫
    面，②檔案IMG_9889中，於109年9月6日上午5時4分22秒時，
    告訴人徒步進入其租屋處，被告跟隨其後一同進入（109年
    度偵字第35674號卷第57頁），被告前往告訴人租屋處附近
    時，已牽手同行，事後復自行跟隨於告訴人後方前往告訴人
    租屋處，顯見被告並非有何不得已之情形不得不前往告訴人
    租屋處，而依被告於警詢、偵查、原審及本院之供述內容，
    亦未見告訴人有何阻止被告，使被告無法離去租屋處之行為
    ，更足認告訴人所辯其係為離開告訴人租屋處始下藥云云，
    不足採信。
　4.被告在與告訴人見面前，告訴人於MESSENGER對話中即傳送
    手握一疊仟元紙鈔之照片予被告，此有MESSENGER對話紀錄
    翻拍畫面可按（109年度偵字第35674號卷第37頁），被告自
    知悉告訴人身邊有大筆現金；於見面飲酒後，被告提議要前
    往告訴人租屋處，表示要看告訴人之租屋處等情，復經告訴
    人證述明確（109年度偵字第35674號卷第11頁），並於前往
    告訴人租屋處途中，先讓告訴人吞服會有嗜睡反應之康緒舒
    藥丸，復於告訴人租屋處趁告訴人如廁不知情時，再將康緒
    舒藥丸摻入告訴人飲用之啤酒內使告訴人服用，致使告訴人
    陷於昏睡後，從告訴人擺放現金之置物箱中將現金17萬1千
    元全數拿走，而被告並非為離去告訴人之租屋處而對告訴人
    下藥，已如前述，故自被告之行為觀之，足認被告於下藥時
    有不法所有之意圖甚明。
　5.被告雖辯稱除了取車資1千元外，其餘17萬元都放在百貨公
    司置物櫃內，是希望在隔天雙方都清醒之後，在家人陪同下
    歸還金錢云云，然若被告對該17萬元無不法所有之犯意，何
    需將錢全部拿走，且其放在百貨公司置物櫃內，除被告外，
    並無他人知悉錢在何處，且僅被告有開啟方式，故該筆現金
    係處於被告之掌控狀態，此與一般強盜犯於得手大筆金額後
    ，將贓款暫時藏放他處以避免遭查獲並無不同，又被告如確
    有歸還款項之意，亦可透過MESSENGER傳訊告訴人，告知其
    將錢取走，要告訴人與其聯繫前來將錢取回，然均未見被告
    有何意欲歸還之行為，故被告所辯，顯無可採。
　6.被告及辯護人均辯稱：被告在當地有透天房屋，是大家族，
    一直以來都有穩定正當的工作，不可能有不法所有之意圖云
    云。然家境是否優渥與行為人是否有不法所有之意圖，並無
    直接關連，且被告及辯護人於本院準備程序亦均承認被告就
    本案有竊盜之犯意（本院卷第61至62頁），是被告以家中經
    濟狀況優渥為由，辯稱不可能為有不法所有之意圖，實屬無
    據。　　
　㈣被告雖聲請傳喚告訴人進行交互詰問，然告訴人為幾內亞人
    ，於110年4月1日出境後即未再入境我國，而告訴人於警詢
    時所留下之聯絡電話、地址均為我國國內之資料，經本院向
    內政部移民署函詢告訴人於國外之住所，內政部移民署函覆
    無法查悉，告訴人入境時所填寫之入國登記表（本院卷第10
    5頁），其於居住地欄填寫之地址為於泰國時所入住之飯店
    名稱，本院函請外交部提供告訴人辦理簽證時之相關資料，
    告訴人所登載之本國地址僅記載到「區」，並非完整之地址
    ，業如前述，本院無法依該不完整之地址傳喚告訴人到庭進
    行交互詰問。被告另聲請對被告進行測謊，然測謊儀器畢竟
    只能記錄生理反應，不能夠透視人心，僅能間接研判人之「
    行為」之有無，且施測要件相當嚴格。至於人之主觀認知、
    意識、動機、注意、理解等內在思想，即無從經由測謊鑑定
    來呈現（最高法院110年度台上字第5281號判決要旨參照）
    ，被告欲以測謊之方式證明被告主觀上無強盜之犯意，因係
    屬於被告主觀認知範疇，無從經由測謊鑑定呈現，且因本院
    依前述事證已得判斷被告之主觀犯意，本案事證已明，是被
    告聲請測謊，核無調查必要，附此敘明。
　㈤綜上所述，本案事證明確，被告前揭所辯，不足採信。被告
    犯行堪以認定，應依法論科。
四、論罪：　　
　㈠核被告所為，係犯刑法第328條第1項之強盜罪。
　㈡被告辯護人雖請求依刑法第59條酌減其刑，惟按刑法第59條
    所規定之酌減其刑，必其犯罪另有特殊之原因與環境，在客
    觀上足以引起一般人之同情，認即使予以宣告法定最低度刑
    猶嫌過重者，始有其適用。至犯罪情節輕重暨犯後態度等相
    關事由，僅屬刑法第57條所規定量刑輕重之參考事項，尚不
    能據為刑法第59條酌減之適法原因（最高法院109年度台上
    字第1313號、第3806號判決意旨參照）。經查，被告於計程
    車上先以欺瞞之方式使告訴人服用康緒舒藥丸，返回告訴人
    租屋處後，再趁機將另外之康緒舒藥丸摻入告訴人飲用之啤
    酒，顯屬有預謀之計劃性犯案，復考量被告明知康緒舒藥丸
    係用以治療精神疾病，且可能產生嗜睡、頭暈等副作用，應
    依醫生醫囑且適量服用，竟於短時間內接續提供予告訴人服
    用，告訴人亦於服用後陷入昏睡狀態，可見被告無視藥劑成
    分過量而對他人健康造成嚴重危害之可能；另被告本案所盜
    取之款項金額甚鉅，且係因警方調閱監視錄影畫面後認定被
    告涉有重嫌，被告始帶同警方至本案置物櫃查扣該筆款項，
    而非主動返還款項予告訴人，事後亦未與告訴人達成和解或
    取得原諒，實未見被告犯後有何盡力補救之行為，是本案犯
    罪並無特殊之原因與環境，在客觀上足以引起一般人同情，
    認縱使宣告法定最低度刑猶嫌過重之情形，自無依刑法第59
    條規定酌減其刑之餘地。
五、駁回上訴之理由：　
　㈠被告上訴意旨略以：康緒舒藥丸為被告日常所服用，並非特
    意準備以供犯案，且上訴人於本案中將其日常所服用藥丸置
    入告訴人飲用之啤酒之際，主觀上係為脫離意圖對其有非份
    之想之告訴人之實力支配，尚未有取走被害人所有之17萬1
    千元現金之故意及不法所有之意圖等語。
　㈡原審以被告犯行事證明確，依法論罪，並以行為人之責任為
    基礎，審酌被告不循正當途徑獲取所需，竟以藥劑之方式至
    使告訴人不能抗拒，進而盜取告訴人之鉅額款項，具有相當
    之惡性，所為應予非難，兼衡扣案之17萬元現金已交由告訴
    人領回，本案犯罪所生之危害已獲減輕，兼衡被告之犯罪動
    機、目的、手段、情節、智識程度、於本院審理時所述之家
    庭經濟與生活狀況及犯罪後坦承犯行之態度等一切情狀，量
    處有期徒刑5年2月，並就沒收部分說明：扣案之圓形紅色安
    眠藥物（即本案藥丸）共8 顆，為被告所有供本案犯罪所用
    之物，爰依刑法第38條第2 項前段規定，併予宣告沒收；起
    訴意旨雖依告訴人於警詢時所述，認被告本案之犯罪所得為
    20萬元等語，然被告堅稱其僅自盜取款項中取出1千元支付
    計程車費，其餘全數均放置在本案置物櫃內等語，且依告訴
    人所傳送之照片，亦未能確認該照片所示之鈔票總額為20萬
    元，自難僅因告訴人之單一指述，遽認其本案遭強盜之款項
    為20萬元，依罪證有疑、利歸被告之法理，自應為被告有利
    之認定，而以被告所述及實際查扣款項之金額，認定被告因
    本案所取得之犯罪所得應為17萬1千元，扣除事後因查扣而
    實際合法發還告訴人之17萬元，所剩未扣案之1000元犯罪所
    得，則依刑法第38條之1 第1 項前段規定宣告沒收，並依同
    條第3 項規定，諭知於全部或一部不能沒收或不宜執行沒收
    時，追徵其價額，至扣案之圓形白色安眠藥物1.5 顆及橢圓
    形粉紅色安眠藥物1 顆，則均非供本案犯罪所用或預備之物
    ，且卷內並無其他積極證據足認與本案犯行有關，檢察官復
    未能進一步提出證據證明上述扣案物與本案犯行之關聯性，
    爰均不予宣告沒收。經核其認事用法均無違誤，量刑已基於
    刑罰目的性之考量、刑事政策之取向以及行為人刑罰感應力
    之衡量等因素而為刑之量定，並未逾越法定刑度，亦無違背
    公平正義之精神，客觀上不生量刑失衡之裁量權濫用，亦屬
    允當，應予維持。
　㈢被告及其辯護人仍執前詞，否認犯行，提起上訴，惟均業據
    本院逐一論駁說明如前，被告上訴為無理由，應予駁回。
　㈣被告辯護人另請求予以被告緩刑，惟查，本案被告所犯為刑
    法第328條第1項強盜罪，刑度為5年以上有期徒刑，依法並
    無從為2年以下有期徒刑之宣告，而不符合刑法第74條第1項
    所規定緩刑之要件，故依法不得為緩刑之宣告，併此敘明。
據上論斷，應依刑事訴訟法第368條，判決如主文。　　
本案經檢察官黃彥琿、張維貞提起公訴，檢察官劉俊杰到庭執行
職務。　　
中　　華　　民　　國　　111 　年　　8 　　月　　25　　日
                  刑事第十六庭  審判長法　官 劉嶽承
                                      法　官 廖紋妤
                                      法　官 王耀興
以上正本證明與原本無異。
如不服本判決，應於收受送達後20日內向本院提出上訴書狀，其
未敘述上訴之理由者並得於提起上訴後20日內向本院補提理由書
（均須按他造當事人之人數附繕本）「切勿逕送上級法院」。
                                      書記官 蘇佳賢
中　　華　　民　　國　　111 　年　　8 　　月　　25　　日
附錄：本案論罪科刑法條全文
中華民國刑法第328條
意圖為自己或第三人不法之所有，以強暴、脅迫、藥劑、催眠術
或他法，至使不能抗拒，而取他人之物或使其交付者，為強盜罪
，處五年以上有期徒刑。
以前項方法得財產上不法之利益或使第三人得之者，亦同。
犯強盜罪因而致人於死者，處死刑、無期徒刑或十年以上有期徒
刑；致重傷者，處無期徒刑或七年以上有期徒刑。
第一項及第二項之未遂犯罰之。
預備犯強盜罪者，處一年以下有期徒刑、拘役或九千元以下罰金
。